臺灣高等法院民事判決　　　　　　　　　　　　　九十二年度上更(一)字第一六七號
　　　上　訴　人　國防部陸軍總司令部
　　　　　　　　　　　　　　　.
　　　法定代理人　霍守業　　　.
　　　訴訟代理人　李志澄律師
　　　複　代理人　林美伶律師
　　　被 上 訴人　乙　○
　　　　　　　　　戊○○
　　　　　　　　　丙○○
　　　追 加 被告　己○○
　　　共　　　同
　　　訴訟代理人　賴青鵬律師
　　　追 加 被告　丁○○
　　　　　　　　　庚○○
右當事人間請求拆屋還地等事件，上訴人對於中華民國八十九年三月三十日台灣士林
地方法院八十八年訴字第六六號第一審判決提起上訴，並為訴之追加，經判決後，由
最高法院發回更審，本院於九十三年五月四日言詞辯論終結，判決如下：
    主      文
原判決關於駁回上訴人後開第二項之訴部分，及命上訴人負擔訴訟費用（除確定部分
外）之裁判均廢棄。
被上訴人乙○、戊○○、丙○○、甲○及追加被告己○○、丁○○、庚○○應將坐落
台北市○○區○○段三小段三○二地號內如附圖所示編號部分，面積四六點一五平
方公尺土地上，門牌號碼台北市○○區○○路六八號建物；如附圖所示編號部分，
面積四三點四○平方公尺土地上，門牌號碼台北市○○區○○路七○號建物；如附圖
所示編號部分，面積二二點三六平方公尺土地上，未編門牌號碼建物拆除，並將各
該占用部分土地返還上訴人。
追加被告己○○應給付上訴人新台幣柒仟玖佰拾元及自民國八十九年九月二十一
日起，至清償日止，按年息百分之五計算之利息，暨自民國八十八年一月一日起，至
返還前項所示土地之日止，按月給付新台幣壹佰捌拾元。
第一、二審及發回前第三審訴訟費用由被上訴人乙○、戊○○、丙○○、甲○連帶負
擔五分之四，餘由追加被告己○○、丁○○、庚○○連帶負擔。
    事      實
甲、上訴人方面：
一、聲明：如主文第一、二、三項所示（見本院更(一)卷第一一九、一二七頁，參照民
    法第二百七十一條之規定）。
二、陳述：除與原判決及本院前審判決記載相同部分，予以引用外，並補稱略以：
    (一)坐落台北市○○區○○段三小段三○二地號土地（下稱系爭土地）內如附圖所
      示編號部分，面積四六點一五平方公尺土地上，門牌號碼台北市○○區○○
      路六八號建物；如附圖所示編號部分，面積四三點四○平方公尺土地上門牌
      號碼台北市○○區○○路七○號建物；如附圖所示編號部分，面積二二點三
      六平方公尺土地上未編門牌號碼建物（下稱系爭建物），係被上訴人乙○、戊
      ○○、丙○○、甲○（下稱乙○等四人）與追加被告己○○、丁○○、庚○○
      之被繼承人吳興所共有，吳興已於八十七年三月二十八日死亡，爰依民事訴訟
      法第四百四十六條第一項、第二百五十五條第一項第五款、及民法第七百六十
      七條、第一百七十九條之規定，追加庚○○、己○○、丁○○為被告，請求乙
      ○等四人及追加被告己○○、丁○○、庚○○應共同拆除系爭建物，並共同給
      付相當於租金之損害金。
    (二)系爭建物除占用系爭土地外，另占用鄰地同所二九五地號土地，惟該二九五地
      號土地係屬訴外人陳芳鑄等七人公同共有，依民法第八百二十八條第二項後段
      之規定，其處分應得公同共有人全體之同意，被上訴人乙○等四人及追加被告
      己○○、丁○○、庚○○自應舉證證明已得訴外人陳芳鑄等七人全體公同共有
      人之同意及其使用之關係；又訴外人陳芳鑄等七人係於四十一年十一月二十六
      日始以總登記取得該二九五地號土地所有權，其等抗辯訴外人吳水於三十五年
      即已徵得地主同意，顯不可信。
三、證據：除援用原審及本院前審之立證方法外，並補提出國防部九十一年一月二日
         （九一）鐸鎮字第○○○○○七號函、國防部九十一年一月三十一日 (91)
          易旭字第二三八號函、庚○○
          一號判例、八十六年度台上字第六五一號判決、八十六年度台上字第二一
          ○三號判決及八十三年度台上六○五號判決為證。
乙、被上訴人乙○等四人方面：
一、聲明：上訴駁回。
二、陳述：除與原判決及本院前審判決記載相同部分，予以引用外，並補稱略以：
    訴外人吳水（即乙○等四人及吳興兄弟之父）於三十五年間因取得坐落台北市○
    ○區○○段三小段二九五地號土地之永久使用借貸權，而興建房屋並居住，縱有
    越界而於系爭土地上建築房屋，惟於三十五年間，系爭土地尚屬他人未登記之土
    地，依土地法第五十七條及民法第七百七十條之規定，乙○等四人及吳興之繼承
    人即追加被告己○○、丁○○、庚○○自得請求登記為所有權人，並行使使用收
    益之權利。
三、證據：援用原審及本院前審之立證方法。
丙、追加被告己○○、丁○○、庚○○方面：
一、追加被告己○○部分：
    (一)聲明：追加之訴駁回。
    (二)陳述：與被上訴人乙○等四人相同，茲引用之。
二、追加被告丁○○、庚○○部分：
　　追加被告丁○○、庚○○均未於言詞辯論期日到場，亦未以書狀作何聲明或陳述
    。
丁、本院依職權函請台北市內湖區戶政事務所查復庚○○有無辦理
    理      由
甲、程序方面：
一、本件上訴人原名稱為陸軍總司令部，嗣已於九十一年三月一日變更為國防部陸軍
    總司令部，有國防部九十一年一月二日（九一）鐸鎮字第○○○○○七號函可稽
    （見本院更(一)審卷第五○、五二頁）；其法定代理人已於九十一年二月一日由陳
    鎮湘變更為霍守業，有國防部九十一年一月三十一日 (91)易旭字第二三八號函
    可稽（見本院更(一)卷第五四、五五頁），茲已據其具狀聲明承受訴訟，並續行訴
    訟（見本院更(一)審卷第四六頁），核無不合。
二、上訴人以系爭建物係乙○等四人及訴外人吳興所共有，吳興已於八十七年三月二
    十八日死亡，系爭建物應為乙○等四人及吳興之全体繼承人即丁○○、己○○、
    庚○○所共有，就拆屋還地部分，爰追加丁○○、己○○、庚○○為共同被告（
    見最高法院九十二年度台上字第一一一七號判決本次發回意旨－本院更(一)卷第四
    頁背面），並有
    四一頁），核與民事訴訟法第二百五十五條第一項第五款規定相符，依同法第四
    百四十六條第一項之規定，應予准許。又關於上訴人就不當得利部分，在本院前
    審即已追加己○○為被告，而追加被告己○○於本院前審審理時無異議，並為本
    案言詞辯論，依民事訴訟法第四百四十六條第一項、第二百五十五條第二項之規
    定，已視為同意追加。
三、本件追加被告丁○○、庚○○均未於言詞辯論期日到場，核無民事訴訟法第三百
    八十六條所列各款情形，爰依上訴人之聲請，由其一造辯論而為判決。合先敘明
    。
乙、實體方面：
一、本件上訴人主張：系爭土地係屬國有，而由伊管理，乙○等四人與丁○○、己○
    ○、庚○○之被繼承人吳興共同出資在如附圖所示編號、、部分土地上建
    造房屋，占有各該部分土地，並無正當權源，伊自得請求返還等情，爰依民法第
    七百六十七條及第一百七十九條之規定，求為命乙○等四人及追加被告丁○○、
    己○○、庚○○拆屋還地，暨追加被告己○○給付七千九百三十三元及自八十九
    年九月二十一日起至清償日止，按年息百分之五計算之利息，並自八十八年一月
    一日起，至返還土地之日止，按月給付一百八十元之判決（原審就此拆屋還地部
    分為上訴人敗訴之判決，上訴人聲明不服，並在本院前審審理中追加丁○○、己
    ○○為被告，經本院前審判決被上訴人乙○等四人及追加被告己○○、丁○○應
    拆屋還地，追加被告己○○聲明不服。經最高法院廢棄發回更審後，於本院本次
    更審中再追加庚○○為被告；又上訴人在本院前審追加對於追加被告己○○、丁
    ○○返還不當得利，經本院前審判決彼二人及被上訴人乙○等四人敗訴，追加被
    告丁○○及被上訴人乙○等四人均未聲明不服，追加被告己○○聲明不服，經最
    高法院廢棄發回更審後，上訴人於本院本次更審中再追加被告庚○○返還不當得
    利，關於追加被告庚○○部分，另以裁定終結。另上訴人其餘之請求，業經判決
    確定）。
　　被上訴人乙○等四人及追加被告己○○則以：系爭建物係被上訴人乙○等四人及
    吳興之父吳水在三十五年間所搭建，本係茅草屋，嗣於四十年間被燒掉，由被上
    訴人乙○等四人及吳興出資在原址興建，則系爭建物為被上訴人乙○等四人及吳
    興之全體繼承人即追加被告己○○、丁○○、庚○○所共有；又吳水於三十五年
    間，即徵得坐落台北市○○區○○段三小段二九五地號土地陳姓地主之同意，為
    該二九五地號土地之永久使用借貸人，吳水於三十五年間建屋時，越界占用系爭
    土地，上訴人未即時提出異議，依民法第七百九十六條之規定，上訴人已不得訴
    請拆屋還地云云，資為抗辯。
二、本件經依民事訴訟法第四百六十三條準用同法第二百七十條之一第一項第三款規
    定，整理並協議簡化爭點及不爭執點後，兩造同意就本院九十三年二月十六日準
    備程序中，兩造協議簡化之爭點為主張及辯論（見本院更(一)字卷第一○五、九一
    、九二、九三、九七、九八頁）。經查系爭土地係上訴人所管理之國有財產，系
    爭建物原係吳水在三十五年間所搭建，本係茅草屋，嗣於四十年間被燒掉，由被
    上訴人乙○等四人及吳興出資在原址興建。訴外人吳興已於八十七年三月二十八
    日死亡，追加被告己○○、丁○○、庚○○為其全體繼承人之事實，為兩造所不
    爭執（見本院更(一)字卷第一○五、九一、九六頁），並有土地登記謄本及
    本（見本院更(一)字卷第五一、五二頁）可稽，自堪信為真實。茲僅就兩造上開協
    議簡化之爭點，分述如左：
    (一)乙○等四人及追加被告己○○抗辯訴外人吳水（即乙○等四人及訴外人吳興兄
      弟之父）於三十五年間，就坐落台北市○○區○○段三小段二九五地號土地上
      ，興建茅草屋並
      十五年間，系爭土地尚屬他人未登記之不動產，而為無主地，依土地法第五十
      七條及民法第七百七十條之規定，伊等自得請求登記為所有人，並行使使用收
      益之權利云云。惟查：
      1.按占有人雖合法占有不動產十年以上，依民法第七百七十條，僅得「請求登
        記」為所有權人，在其未經登記為所有權人以前，原所有人既已登記完畢，
        占有人即不能對之主張取得時效（與該條以占有他人未經登記之不動產為要
        件者不合），不以原所有人為所有權登記，在占有人十年取得時效完成前後
        ，而有不同（參照最高法院五十四年度第一次民刑庭總會會議決議）。
      2.經查系爭土地已於四十三年八月二十四日為所有權登記，並登記為國有，管
        理者為陸軍總司令部，登記原因為買賣，有系爭土地登記謄本（見原審卷第
        二六頁）可稽，故縱系爭土地確如乙○等四人及追加被告己○○所抗辯於三
        十五年間為無主物，然依前開說明，縱訴外人吳水占有系爭土地之始為善意
        並無過失，惟就已登記之系爭土地，乙○等四人及追加被告己○○、丁○○
        、庚○○亦不得對之主張時效取得。是其等所為此部分之抗辯，自不足取。
    (二)乙○等四人及追加被告己○○另抗辯訴外人吳水於三十五年間，就坐落台北市
      北投區○○段○○段二九五地號土地，已徵得陳姓地主之同意，取得永久興建
      房屋之使用權，而為上開二九五地號土地之永久使用借貸人，故仍有民法第七
      百九十六條規定之適用云云。並提出土地登記謄本及
      字卷第八八頁至第九一頁）。惟為上訴人所否認；且查依上開土地登記謄本及
      縱訴外人吳水與上開二九五地號土地地主間成立「永久使用借貸」契約屬實，
      亦屬共有物之管理行為，自無土地法第三十四條之一規定之適用（參照最高法
      院七十九年度第二次民事庭會議決議）。且上開二九五地號土地，為訴外人陳
      芳鑄、陳芳燦、陳芳福、陳芳清、陳芳祥、陳芳禮、陳芳堯等七人（下稱陳芳
      鑄等七人）公同共有，有土地登記謄本（見本院上字卷第八八、八九、九○頁
      ）可稽，則上開「永久使用借貸」契約之訂立，自應得陳芳鑄等七人全體之同
      意。而乙○等四人於本院前審審理時，彼等之共同訴訟代理人已自認：「二九
      五地號土地我們有徵得地主同意取得永久興建房屋之使用權，但無法證明」（
      見本院上字卷第二二一頁），而被上訴人乙○等四人及追加被告己○○復始終
      不能舉證證明訴外人吳水有與訴外人陳芳鑄等七人簽訂永久使用借貸契約，或
      上開使用借貸契約已得訴外人陳芳鑄等七人全體之同意。且乙○等四人及追加
      被告己○○亦不能舉證證明彼等與追加被告丁○○、庚○○係二九五地號之其
      他有利用該土地權利之人。是彼等所為此部分之抗辯，亦不足取。
    (三)乙○等四人及追加被告己○○又抗辯上訴人於六十五年間即知悉越界建築房屋
      ，卻未即提出異議，自不得請求移去或變更其建築物云云。惟按土地所有人建
      築房屋逾越彊界者，鄰地所有人如知其越界而不即提出異議，不得請求移去或
      變更其建築物，固為民法第七百九十六條前段所明定，惟所謂知其越界，須鄰
      地所有人事實上知悉越界建築，方足當之。倘鄰地為法人所有者，則須其代表
      人或管理人知其情事，始能認為已知。而主張鄰地所有人知其越界而不即提出
      異議者，應就此項事實負舉證之責任（參照最高法院八十三年台上字第六○五
      號判決）。而我國所屬之部隊縱曾駐紮於系爭土地，仍難遽認系爭土地之管理
      人即上訴人係「明知」越界而不為異議，且乙○等四人及追加被告己○○就此
      事實復始終不能舉證以實其說。是彼等所為此部分之抗辯，亦不足取。則上訴
      人請求乙○等四人與追加被告丁○○、己○○、庚○○應將系爭建物拆除，並
      將各該占用部分土地返還上訴人，自屬有據。
    (四)又關於前開拆屋還地部分，必須合一確定，已如前述。而關於不當得利部分，
      則無須合一確定，是最高法院僅就追加被告己○○關於返還不當得利，聲明不
      服部分，廢棄發回更審（見本院更(一)字卷第四頁正面）；至被上訴人乙○等四
      人及追加被告丁○○返還不當得利部分，業經本院前審判決彼等敗訴（見本院
      上字卷第二四○頁至第二五一頁）後，未據彼等聲明不服而確定。而上訴人在
      本院本次更審中，始就返還不當得利部分，再行追加庚○○為被告，本院就此
      部分，另以裁定終結。是關於上訴人請求返還不當得利部分，本院於本次更審
      ，僅須就追加被告己○○部分為審理。茲按無權占有他人土地，可能獲得相當
      於租金之利益為社會通常之觀念，是土地所有權人得依不當得利之法則，請求
      無權占有人返還所受相當於租金之不當得利。是上訴人請求追加被告己○○給
      付起訴（即八十七年十二月三十一日－見原審卷第七頁）前五年即自八十三年
      一月一日起，至八十七年十二月三十一日止之損害金，及給付自八十八年一月
      一日起，至返還前開所占用土地之日止之不當得利，自屬有據。又法院審酌基
      地租金之數額，除以基地申報地價為基礎外，再經參酌基地之位置、工商繁榮
      之程度及承租人利用基地之經濟價值等因素。爰斟酌系爭土地之位置係處山坡
      地，僅有小路與外界通行，未面臨馬路（見原審卷第八四頁），地目仍為林地
      、占用人利用土地之經濟價值及所受利益等一切情狀後，認應以系爭土地相當
      於申報地價年息百分之三計算之不當得利為適當。經查系爭土地每平方公尺歷
      年之申報地價情形為：八十三年一月一日為一千八百八十元，八十三年七月一
      日為三千二百元，八十六年七月一日為四千元，有台北市地價證明書（見原審
      卷第四一頁）可稽。依此計算，上訴人就乙○等四人及追加被告己○○、丁○
      ○、庚○○占用如附圖所示編號、、所得請求之不當得利如下：
　　　(1)八十三年一月一日起至八十三年六月三十日止，為：1,880元×(46.15+
        43.40+22.36)×3%× (6/12)＝3,156元。
   　 (2)八十三年七月一日起至八十六年六月三十日止，為：3,200元×(46.15+
        43.40+22.36)×3%×3＝32,230元。
　　　(3)八十六年七月一日起至八十七年十二月三十一日止，為：4,000元× (46.15
        +43.40+22.36)×3%×1.5＝20,144元。
    　以上合計為五萬五千五百三十元（其計算式為：3,156元＋32,230元＋20,144
      元＝55,530元）。
      上訴人請求追加被告己○○與已確定之乙○等四人、丁○○、及另以裁定終結
      之庚○○共同給付五萬五千五百三十元，則追加被告己○○，依民法第二百七
      十一條規定，僅須給付七千九百三十三元（其計算式為：55,530元÷7＝
      7932.85 元，元以下四捨五入）。
　　　(4)八十八年一月一日起至交還土地之日止，每月之不當得利為一千一百十九元
        （其計算式為：4,000元× (46.15+ 43.40 +22.36)×3%×1/12＝1,119元）
        ，依民法第二百七十一條規定，則追加被告己○○按月應給付一百六十元（
        其計算式為：1,119元÷7＝159.86元，元以下四捨五入）。
三、綜上所述，上訴人依據民法第七百六十七條及第一百七十九條之規定，請求被上
    訴人乙○等四人與追加被告己○○、丁○○、庚○○將坐落系爭土地內如附圖所
    示編號、、部分土地上之建物拆除，並將各該占用部分土地返還上訴人部
    分；並在本院追加被告己○○應給付上訴人七千九百三十三元及自上訴理由狀繕
    本送達之翌日即八十九年九月二十一日（見本院上字卷第六一頁）起，至清償日
    止，按年息百分之五計算之利息，暨自八十八年一月一日起，至返還上開土地之
    日止，按月給付上訴人一百六十元，均屬應予准許。從而原審就上開拆屋還地部
    分，所為上訴人敗訴之判決，尚有未洽，上訴論旨指摘原判決此部分不當，求予
    廢棄改判，為有理由。
四、至兩造其餘之攻擊或防禦方法及未經援用之證據，經本院斟酌後，認為均不足以
    影響本判決之結果，自無逐一詳予論駁之必要，併此敘明。
五、據上論結，本件上訴人之上訴及追加之訴均為有理由，依民事訴訟法第四百五十
    條、第四百六十三條、第三百八十五條第一項前段、八十五條第一項、第二項，
    判決如主文。
中　　　華　　　民　　　國　　九十三　　年　　　五　　　月　　　十八　　日
                                    民事第七庭
                                        審判長法  官  林　鄉　誠
                                              法  官  鄭　威　莉
                                              法  官  王　聖　惠
正本係照原本作成。
不得上訴。
中　　　華　　　民　　　國　　九十三　　年　　　五　　　月　　 十九 　　日
　　　　　　　　　　　　　　　　　　　　　　　書記官  陳　樂　觀
